【裁判字號】    98,上訴,2131
【裁判日期】    981125
【裁判案由】    公共危險等
【裁判全文】
臺灣高等法院臺中分院刑事判決        98年度上訴字第2131號
上  訴  人
即  被  告  丙○○
                      弄4號
指定辯護人  蕭慶鈴律師
上列上訴人因公共危險等案件，不服臺灣臺中地方法院97年度訴
緝字第530號中華民國98年8月26日第一審判決（起訴案號：臺灣
臺中地方法院檢察署97年度偵字第2651號），提起上訴，本院判
決如下：
    主  文
原判決關於公共危險、恐嚇及定應執行刑部分，均撤銷。
丙○○犯恐嚇危害安全罪，累犯，處有期徒刑參月，如易科罰金
，以新臺幣壹仟元折算壹日。
被訴公共危險部分，無罪。
    事  實
一、丙○○前曾於民國93年間因傷害案件，經臺灣臺中地方法院
    以93年度易字第2157號判決判處有期徒刑6月，經本院以93
    年度上易字第1465號駁回上訴確定，於94年10月20日縮刑期
    滿執行完畢（翌日出獄）。詎仍不知悔改，於96年11月17日
    16時許，在臺中縣龍井鄉○○村○○路○段100號之「東海海
    釣場」，酒後因細故與乙○○發生口角，竟基於普通傷害之
    犯意，持鐵管1支（未據扣案）毆打乙○○，致乙○○受有
    頭部撕裂傷兩處之傷害（此部分已經原審判決判處有期徒刑
    3月，經丙○○於98年10月6日撤回上訴而確定），並另行基
    於恐嚇危害安全之犯意，對乙○○恐嚇稱：要放火燒乙○○
    的住處等語，以此加害生命、身體、財產之事，使乙○○心
    生畏懼，致生危害於安全。
二、案經乙○○訴由臺中縣警察局烏日分局報請臺灣臺中地方法
    院檢察署檢察官偵查起訴。
    理  由
一、依刑事訴訟法第159條之5規定，被告以外之人於審判外之陳
    述，雖不符刑事訴訟法第159條之1至同條之4之規定，而經
    當事人於審判程序同意作為證據，法院審酌該言詞陳述或書
    面陳述作成時之情況，認為適當者，亦得為證據。當事人、
    代理人或辯護人於法院調查證據時，知有第159條第1項不得
    為證據之情形，而未於言詞辯論終結前聲明異議者，視為有
    前項之同意。觀之上開規定之立法意旨，乃在於傳聞證據未
    經當事人之反對詰問予以核實，原則上先予排除。惟若當事
    人已放棄反對詰問權，於審判程序中表明同意該等傳聞證據
    可作為證據；或於言詞辯論終結前未聲明異議，基於尊重當
    事人對傳聞證據之處分權，及證據資料愈豐富，愈有助於真
    實發見之理念，且強化言詞辯論主義，使訴訟程序得以順暢
    進行，上開傳聞證據亦均具有證據能力。查本案下列引為證
    據之證人證述及書證，並未經檢察官、被告及其辯護人於本
    院聲明異議（見本院卷第67至68頁），於本院準備程序並均
    同意引為證據（見本院卷第48頁背）（被告之指定辯護人於
    原審雖爭執證人乙○○、王淵德〈誤繕為王淵龍〉於警詢之
    陳述〈見原審訴緝卷第55頁〉，惟已經原審對其2位證人行
    交互詰問，業已保障被告之詰問權，於本院復未加以爭執，
    並於準備程序同意均引為證據），且依卷證資料所示，各該
    證據之作成，並無違背法定程式，或證據證明力明顯過低之
    瑕疵，認以之作為證據，亦認屬適當，依上開規定，自均有
    證據能力。
二、訊據上訴人即被告（下簡稱被告）丙○○固直承於上開時地
    傷害告訴人乙○○致其受傷等情不諱，惟矢口否認有何恐嚇
    危害於安全之犯行，辯稱：伊並未恐嚇乙○○說「要放火燒
    你的住處」，伊只是很生氣地說「你不要給我假瘋，不然我
    要讓你住不下去」（臺語發音）云云。惟查，上開恐嚇部分
    之事實，已經證人乙○○、王淵德於警、偵訊及原審審理時
    證述綦詳，彼此證述情節互合相符，乙○○於案發當日遭被
    告持鐵管1支毆打成傷，復有童綜合醫院出具訴訟診斷書1份
    、現場照片2幀在卷（見警卷第4、40頁）可徵，足見被告口
    出放火要燒乙○○居住的房子之恫嚇言論前，確實與乙○○
    發生嚴重口角，導致被告憤而持鐵管毆打乙○○致其受傷，
    且處於極為憤怒之情境下，口出上開要放火燒房子之恫嚇言
    論，尚非無由，乙○○、王淵德此部分證述並無誣陷被告之
    理，而堪予採信。至乙○○於原審雖證稱：「我不會怕，我
    不知道要怎麼害怕，因為他就是要燒我的房子，我沒有妻小
    ，屋內只有放神明，我只是怕金身神明被燒掉而已。（你聽
    到被告說要放火燒房子，難道不會怕自己被燒死或燒到嗎？
    ）不會，燒死就讓公所幫我埋葬就好。」（見原審訴緝卷第
    81頁），惟衡情常人遭受他人以放火燒燬其所居住房子之惡
    害相加，莫不戒慎恐懼，膽顫心驚，乙○○雖證稱其不會害
    怕被告口出上開言論，乃因其無妻小，加上其所居住之房子
    乃被告叔叔劉漢龍、劉漢森等兄弟所共有，並非乙○○所有
    之故，而非謂沒有遭受恫嚇而心生畏懼，此由其仍恐懼屋內
    金身神明遭人燒燬致受有財產上損失一語可明。故被告否認
    犯恐嚇罪之辯解為無可採，其有確有恐嚇危害於安全之犯行
    ，事證業臻明確，其此部分恐嚇犯行，洵堪認定。
三、核被告所為，係犯刑法第305條之恐嚇危害安全罪。又其前
    曾於93年間因傷害案件，經臺灣臺中地方法院以93年度易字
    第2157號判決判處有期徒刑6月，經本院以93年度上易字第1
    465號駁回上訴確定，於94年10月20日縮刑期滿執行完畢等
    節，有臺灣高等法院被告前案紀錄表1份在卷可稽，其於前
    開有期徒刑執行完畢後，5年內故意再犯本案有期徒刑以上
    之罪，為累犯，依刑法第47條第1項規定加重其刑。原審認
    被告犯恐嚇罪之罪證明確，予以論罪科刑，固非無見，惟被
    告對乙○○恫嚇稱要放火燒其住處，顯係以加害生命、身體
    、財產之事恫嚇之，原審認定被告僅以加害生命、身體之事
    予以恫嚇，尚有未洽，被告上訴意旨否認犯恐嚇罪，指摘原
    判決此部分不當，為無理由，惟原判決關於恐嚇部分既有如
    上可議之處，自應由本院將該部分予以撤銷改判，其執行刑
    部分亦失所附麗，併予撤銷。爰審酌被告前已有傷害、竊盜
    、酒醉危險駕駛、恐嚇等犯行，有臺灣高等法院被告前案紀
    錄表1份在卷可稽，素行不良，與乙○○僅因細故即出口恫
    嚇要放火燒燬其住處，危害於乙○○安全，自制力不佳，暨
    考以其犯罪手段、方法、所生危害、尚未與乙○○和解及其
    犯後否認犯罪之態度，欠缺誠心悔過之具體表現等一切情狀
    ，量處如主文第2項所示之刑，並諭知易科罰金之折算標準
    。
四、公訴意旨另謂：被告於96年11月17日17時許，另行基於放火
    燒燬現供人使用住宅之犯意，在乙○○向劉漢龍承租位於臺
    中縣龍井鄉○○路226巷38弄5號住處（公訴意旨所指燒燬客
    體即警卷第32頁上方所示建築物〈見原審卷第142頁〉，該
    建築物經證人劉漢森、劉漢龍於原審具結後均證稱正確地址
    為「臺中縣龍井鄉○○村○○路田仔內巷5號住處」，並不
    影響公訴人起訴意旨所指被告放火客體之同一性，故直接以
    正確地址稱呼，下簡稱系爭房屋）之神壇神桌上，以明火引
    燃，造成神壇處之天花板、屋頂嚴重受燒而完全坍塌，因認
    被告涉犯刑法第173條第1項之放火燒燬現供人使用之住宅罪
    嫌。
  (一)按犯罪事實應依證據認定之，無證據不得認定犯罪事實；又
    不能證明被告犯罪者，應諭知無罪之判決，刑事訴訟法第15
    4條第2項、第301條第1項分別定有明文。次按事實之認定，
    應憑證據，所謂證據，須適於為被告犯罪事實之證明者，始
    得採為斷罪資料，如未能發現相當證據，或證據不足以證明
    ，自不能以推測或擬制之方法以為裁判基礎；又認定不利於
    被告之事實，須依積極證據，苟積極證據不足為不利於被告
    事實之認定時，即應為有利於被告之認定，更不必有何有利
    之證據，最高法院53年臺上字第2750號、30年上字第816號
    、40年臺上字第86號分別著有判例可資參照。另認定犯罪事
    實應依證據，為刑事訴訟法所明定，故被告否認犯罪事實所
    持之辯解，縱屬不能成立，仍非有積極證據足以證明其犯罪
    行為，不能遽為有罪之認定，此最高法院30年上字第1831號
    亦著有判例。再無論直接證據或間接證據，其為訴訟上之證
    明，須於通常一般之人均不致有所懷疑，而得確信為真實之
    程度者，始得據為有罪之認定。告訴人之指訴，既係以使被
    告受有罪之判決為目的，從而，不得以告訴人之指訴作為認
    定被告犯罪事實之主要證據，仍應調查其他必要之證據，以
    察與事實是否相符。被害人之陳述如無瑕疵，且就其他方面
    調查又與事實相符，固足採為科刑之基礎，倘其陳述尚有瑕
    疵，則在究明前，自難遽採為被告有罪之根據，最高法院亦
    著有61年臺上字第3099號判例可資參照。又刑事訴訟法第16
    1條第1項規定：檢察官就被告犯罪事實，應負舉證責任，並
    指出證明之方法。因此，檢察官對於起訴之犯罪事實，應負
    提出證據及說服之實質舉證責任。倘其所提出之證據，不足
    為被告有罪之積極證明，或其指出證明之方法，無從說服法
    院以形成被告有罪之心證，基於無罪推定之原則，自應為被
    告無罪判決之諭知（最高法院著有92年臺上字第128號判例
    要旨參照）。
  (二)公訴人認被告涉犯刑法第173條第1項之放火燒燬現供人使用
    之住宅罪，無非係以：乙○○於警偵訊時證稱被告於「東
    海海釣場」恐嚇要燒伊的房子，其被打後約1小時，其房子
    即遭人放火燒燬，證人王淵龍（應係王淵德）於警偵訊均
    證述乙○○遭被告毆打受傷，被告有恐嚇要燒乙○○的房子
    ，劉漢龍於警偵訊時證述出租系爭房屋予乙○○居住，
    乙○○之診斷證明書，「東海海釣場」之現場採證照片，
    臺中縣消防局龍井分隊之火災原因調查報告書等情為其論
    據。訊據被告堅決否認有何放火燒燬現供人使用住宅之犯行
    ，辯稱：伊並未恐嚇乙○○說要放火燒其所居住房子，伊只
    有說「你不要給我假瘋，不然我要讓你住不下去」（臺語發
    音），之後伊離開另前往「星光釣蝦場」喝酒，不到下午4
    點半到達該處後就開始喝酒，直到晚上9點多才回家，方知
    道系爭房屋發生火災等語。
  (三)經查：
  1.系爭房屋於96年11月17日17時許發生火災後，臺中縣消防局
    龍井分隊隨即派員前往救災，依「現場燃燒後狀況」，災戶
    燃燒區域侷限於西側房間及神壇，而西側房間僅屋頂及天花
    板輕受波及，房間內的傢俱擺設未受燒，顯係遭受神壇火流
    延燒，神壇天花板、屋頂嚴重受燒完全坍塌，神桌上的神像
    局部受燒炭化，神像背後的木質裝潢有典型V字燒痕，V字底
    部落於神桌上，綜合上述分析，研判神壇神桌上應受較長時
    間之燃燒，為最初起火點。事後勘查時，於神壇供桌上發現
    長板凳及圓鐵椅，顯然遭人為故意丟置，經清理現場，起火
    點神桌上發現整把嚴重炭化、燒失的線香，附近的木質神像
    並有嚴重炭化、燒細、燒失的情形，經檢視，香爐係位於供
    桌上，神桌上並未擺設香爐，故上述整把線香明顯遭人為蓄
    意棄置。依現場燃燒後狀況及火流延燒路徑研判，神壇神桌
    上應受較長時間之燃燒，為最初起火點，研判起火原因應以
    人為蓄意以明火引燃之可能性較大，有該局火災原因調查報
    告書1份（含火災原因調查報告書摘要、火災現場勘查人員
    簽到表、火災現場勘查紀錄及原因研判、火災出動觀察紀錄
    、談話筆錄、現場圖、照片）在卷（見警卷第13至37頁）可
    稽。足見系爭房屋確實遭人為蓄意縱火，固堪認定。
  2.然系爭房屋於災後現場，僅發現整把線香遭人蓄意棄置於神
    桌上，已有嚴重炭化、燒失，於神壇供桌上發現長板凳及圓
    鐵椅，顯然遭人為故意丟置之可疑跡證，然究竟遭何人縱火
    之待證事實，顯然無法自前開火災原因調查報告書可以獲得
    心證。查本案唯一指證被告放火之告訴人乙○○，固迭自警
    、偵訊及原審均指證系爭房屋係遭被告放火燒燬一情，然依
    乙○○於案發當日（96年11月17日）20時於臺中縣消防局（
    龍井分隊）談話筆錄中提及：「我家住宅無故起火，..當時
    我人在魚池旁空地種菜被鄰人用鐵棒打傷頭部縫數十針至醫
    院就醫，揚言要燒掉我的房子，不久屋主就來說房子起火燃
    燒，所以有可能被人縱火但無人看到。」（見警卷第25頁）
    ，於警詢指稱：「..丙○○拿出1支鋼管往我的頭猛打，...
    並向我說『我決定要燒你的房子』連說好幾句才離開，事後
    我同事王淵德見狀將我送醫，當我回『東海海釣場』時，屋
    主劉漢龍跟我說住處發生火警。」（見警卷第6頁），於原
    審證稱：「（本件你房子被放火燒，除了被告在海釣場曾經
    說要放火燒以外，有無其他證據可以證明是被告放火的？）
    王淵德也有聽到，沒有其他證據。」（見原審訴緝卷第80頁
    正背），證人王淵德雖自警偵訊及原審均證稱案發當日被告
    與乙○○起嚴重爭執後，被告確實有口出要放火燒燬乙○○
    居住的房子，但被告到底有無這樣做，伊並不清楚（見原審
    訴緝卷第135頁）。由證人乙○○、王淵德前開證述內容，
    其等均僅親耳聽聞被告口出要放火燒燬乙○○所居住的房子
    乙節，未曾親自見聞被告有放火燒燬系爭房屋之待證事實，
    況且依告訴人乙○○於談話筆錄、警詢之供述，均提及伊在
    醫院就醫後，才聽到屋主告訴他系爭房屋被燒發生火災之事
    實，其尤無可能於系爭房屋遭人放火之際在場，如何能僅憑
    被告曾口出要放火燒燬系爭房屋一語，即推斷系爭房屋之被
    燒燬乃被告所為，尚嫌速斷。
  3.況且，依告訴人乙○○於原審所述：「被告連這次加起來，
    總共放火燒我房子3次。被告不是說氣話，他是存心要燒我
    的房子，被告在打我頭時，就已經說要放火燒我房子。而且
    被告第1次在96年11月17日下午燒我房子後，隔幾天的晚上
    10點多又燒1次我的房子，2個禮拜後，我因為沒地方住，回
    去該處睡覺，被告又放火燒我房子。（第2次、第3次你是否
    有親眼看到是被告放火，才認為第1次也是被告放火？）我
    沒有親眼看到，但我認為是被告本人放火燒我房子的。」（
    見原審訴緝卷第79頁正背），乙○○顯未親自見聞系爭房屋
    第2、3次係遭何人放火之事實，僅直覺反應「應」係被告所
    為，即指認第1至3次之放火行為，皆被告所為，亦過於主觀
    而查無實證足資證明。且其此部分指訴，亦與證人即系爭房
    屋之屋主劉漢龍、劉漢森於原審均具結證稱：系爭房屋只有
    96年11月17日17時許該次遭人放火，先前及其後並未有再發
    生火災之情事（見原審訴緝卷第139、140頁）不符。果系爭
    房屋確有如告訴人所懷疑除本案外另遭被告2度放火，何以
    身為屋主之劉漢龍、劉漢森兄弟均不知再度發生火災，且告
    訴人已於96年11月17日製作談話筆錄時已對警方表明懷疑被
    告為該次放火之嫌疑人，並經警方鎖定為犯罪嫌疑人，果係
    被告於96年11月17日犯下本案放火罪，其至愚亦不致於案發
    後隔數日、再隔2週左右，接連前往同1地址放火而遭告訴人
    報警處理，足見告訴人指訴顯有誇大不實。
  4.再者，系爭房屋（即偵卷第32頁上方照片所示建物）之屋主
    為劉漢龍、劉漢森兄弟共有，在面對系爭房屋之左側乃被告
    與其伯父共居之1排5間連棟透天厝，緊鄰系爭房屋第1間為
    被告伯父所住，第2間為被告居住，如果系爭房屋起火可能
    會燒到那1排5間透天厝，因為僅相隔2台尺而已，業經證人
    劉漢龍、劉漢森於原審具結證明屬實（見原審訴緝卷第138
    頁背、139、140頁背、141頁）。告訴人乙○○亦不否認被
    告所住透天厝與系爭房屋就在隔壁（見原審訴緝卷第80頁）
    ，其雖證稱系爭房屋著火，並不會燒到隔壁被告住處，因為
    隔著1道圍牆，且被告住的是鋼筋水泥樓房，所以火不會燒
    過去（見原審訴緝卷第80頁）。然火本無情，一旦發生火災
    ，倘若及時救災得宜，所可能衍生之災害、風險或可降至最
    低，猶無從避免受有一絲一毫之損傷（含人之生命、身體、
    財損），惟嚴重者因而導致家破人亡、喪失生命、身體嚴重
    受損、畢生心血積蓄因一場火災而消失殆盡者，卻所見多聞
    。被告本身所居住之房屋與其伯父之建物既係1排相連之透
    天厝，與告訴人所居住之系爭房屋復僅相隔2台尺之距離，
    系爭房屋又為其親叔叔劉漢龍、劉漢森所有，被告與劉漢龍
    、劉漢森並無任何仇恨，被告豈有可能僅因口出要燒乙○○
    所居住之系爭房屋，即對實際上為其親叔叔所有之系爭房屋
    遂行放火之行為，甚至導致其與伯父所居住之房屋可能遭受
    延燒之極大風險、而暴露於實極危險之環境中？實難想像。
    足見告訴人指訴被告放火一情之不符合常理。
  5.至公訴人所舉之被告對乙○○口出恫嚇言論後之約1個小時
    ，系爭房屋即遭人蓄意縱火一情，就時間點而言固屬接近，
    然仍無法單從時間接近一節，遽認2者即有直接之關連性；
    證人王淵德僅能證明被告於系爭房屋受燒前曾口出恫嚇之言
    論，同亦不能證明被告於恐嚇言論後，進而為實施放火之舉
    動；至劉漢龍證述乙○○居住於系爭房屋內之證詞、乙○○
    之診斷證明書、「東海海釣場」之現場採證照片等，均僅能
    分別證明乙○○居住於系爭房屋內及乙○○於當日確實遭被
    告毆打受傷，惟均無法證明被告有放火燒燬現供人使用住宅
    之事實。
  (四)綜上所述，依現有事證，尚無法使本院形成被告確有犯放火
    燒燬現供人使用住宅罪之有罪心證，本件公訴人起訴關於公
    共危險部分所憑之證據，無論直接或間接證據，均尚未達於
    一般之人均可得確信，而無合理之懷疑存在之程度，本院亦
    查無其他確切證據，足以證明被告確應負本件放火燒燬現供
    人使用住宅之罪責，被告被訴此部分放火犯行尚屬不能證明
    。原審判決疏未詳查勾稽各項事證，遽為被告此部分有罪之
    諭知，自有未當，被告上訴意旨以其否認此部分犯行，指摘
    原判決該部分不當，為有理由，自應由本院將被告涉犯放火
    燒燬現供人使用住宅罪部分撤銷改判，並以不能證明被告犯
    罪，而諭知被告此部分無罪之判決。
據上論斷，應依刑事訴訟法第369條第1項前段、第364條、第299
條第1項前段、第301條第1項，刑法第305條、第41條第1項前段
，刑法施行法第1條之1第1項、第2項前段，判決如主文。
本案經檢察官甲○○到庭執行職務。
中    華    民    國    98    年    11    月    25    日
            刑事第九庭  審判長法  官  江  德  千
                              法  官  莊  深  淵
                              法  官  賴  妙  雲
以上正本證明與原本無異。
公共危險部分，檢察官得上訴。
恐嚇部分，不得上訴。
如不服本判決應於收受送達後十日內向本院提出上訴書狀，其未
敘述上訴之理由者，並得於提起上訴後十日內向本院補提理由書
（均須按他造當事人之人數附繕本）「切勿逕送上級法院」。
                              書記官  蘇  昭  文
中    華    民    國    98    年    11    月    25    日
【附錄論罪科刑法條】
刑法第305條
以加害生命、身體、自由、名譽、財產之事，恐嚇他人致生危害
於安全者，處二年以下有期徒刑、拘役或三百元以下罰金。


司法院資訊處製作；財團法人民間司法改革基金會備份。
